【裁判字號】    95,聲,598
【裁判日期】    950417
【裁判案由】    發還擔保金
【裁判全文】
臺灣板橋地方法院民事裁定               95年度聲字第598號
聲  請  人
即  債權人  臺灣新光商業銀行股份有限公司
法定代理人  乙○○
代  理  人  甲○○
相  對  人
即  債務人  丙○○
上列當事人間聲請發還擔保金事件，本院裁定如下：
    主  文
聲請駁回。
聲請程序費用由聲請人負擔。
    理  由
一、緣聲請人原名誠泰商業銀行股份有限公司於民國94年12月31
    日與原臺灣新光商業銀行股份有限公司合併，以聲請人為存
    續銀行，並更名為「臺灣新光商業銀行股份有限公司」，法
    定代理人由洪國超變更為乙○○，有聲請人公司變更登記表
    附卷可稽。
二、按返還擔保金，依民事訴訟法第106條準用第104條之規定，
    須符合：(1)應供擔保之原因消滅者。(2)供擔保人證明受擔保
    利益人同意返還者。(3)訴訟終結後，供擔保人證明已定20日
    以上之期間，催告受擔保利益人行使權利而未行使者，或法
    院依供擔保人之聲請，通知受擔保利益人於一定期間內行使
    權利並向法院為行使權利之證明而未證明者之要件，法院始
    得裁定返還擔保金。所謂應供擔保原因消滅，係擔保債務人
    因假扣押所受之損害，故必待無損害發生，或債權人本案勝
    訴確定，或就所生之損害已經賠償時，始得謂應供擔保之原
    因消滅（最高法院53年度臺抗字第279號判例意旨參照）。
    至所謂訴訟終結，在因假扣押或假處分所供擔保之情形，因
    該擔保係為保障受擔保利益人因不當假扣押或假處分所受損
    害而設，倘執行法院已依假扣押或假處分裁定實施假扣押或
    假處分之執行，則在供擔保人撤回假扣押或假處分之執行前
    ，受擔保利益人所受損害仍可能繼續發生，損害額既未確定
    ，自無強令其行使權利之理。故在假扣押或假處分所供之擔
    保，供擔保人依民事訴訟法第106條準用同法第104 條第1項
    第2款（現行條文為第104條第1項第3款）規定，聲請以裁定
    命返還其擔保金之場合，必待供擔保人已撤回假扣押或假處
    分之執行，始得謂與民事訴訟法第104 條第1項第2款（現行
    條文為第104 條第1項第3款）所定之「訴訟終結」相當，而
    得依該條款行使定期催告之權利。（最高法院86年度臺抗字
    第53號裁定、85年度臺抗字第645 號裁定、87年度臺抗字第
    454 號裁定參照）是其所謂之「訴訟終結」，係指依假扣押
    所保全之請求提起之本案訴訟終結；如供擔保人未提起本案
    訴訟時，則指假扣押裁定及假扣押執行程序均不存在者而言
    。」（最高法院92年度台抗字第19號判決要旨參照）。而債
    權人提供擔保金為假扣押之執行後，就所欲保全之債權未提
    起本案訴訟，如未撤回假扣押之執行，而在其假扣押所欲保
    全之債權於執行程序分配終結確定未受分配，與民事訴訟法
    第104條第1項第2款（現行條文為第104條第1項第3款）所定
    之「訴訟終結」相當（最高法院91年度台抗字第313 號判決
    意旨參照）。
三、本件聲請人聲請返還本院90年度存字第4571號提存事件內之
    擔保金新臺幣貳拾萬元。其陳述略稱：聲請人因與相對人間
    清償債務事件，前依本院90年度裁全字第8691號民事裁定，
    提存擔保金新臺幣貳拾萬元後聲請對相對人之財產予以假扣
    押在案。茲因兩造間之本案訴訟即臺灣台中地方法院94年度
    中簡字第1813號返還借款事件業經終結，判決相對人敗訴確
    定在案，嗣聲請人於民國95年1 月16日以台中路郵局第35號
    存證信函定20日以上期間催告相對人行使權利，然迄今已逾
    期多時仍未行使，爰依民事訴訟法第104條第1項第3 款之規
    定，聲請返還前開擔保金等語，並提出本院90年度存字第45
    71號提存書、臺灣台中地方法院94年度中簡字第1813號民事
    判決、存證信函暨回執影本各1份為證。
四、經查：本件依聲請人所陳述之情形，相對人於本案訴訟前自
    己清償部分債務，與聲請人聲請法院對相對人之財產實施假
    扣押所可能致生之損害無涉，且聲請人既未取得假扣押債權
    額（即600,000 元，業經本院依職權調閱本院90年度裁全字
    第8691號民事執行卷宗查明屬實）之全部勝訴判決（勝訴判
    決即臺灣臺中地方法院94年度中簡字第1813號之469,390 元
    及利息、違約金部分），其超額部分，因未經法院實體判斷
    ，相對人仍有可能因假扣押而受損害，故本件並非債務人絕
    無損害發生，或債權人本案請求全部勝訴確定，亦未賠償債
    務人所生之損害，自難謂其應供擔保之原因消滅。又本件未
    據聲請人提出相對人即受擔保利益人同意返還之證明，且聲
    請人亦未撤回本院90度執全字第4189號假扣押之執行程序，
    業經本院依職權調閱前開假扣押卷宗查明屬實，假扣押程序
    之受擔保利益人即相對人因假扣押程序可能受之損害，尚未
    確定，自難強求其須行使權利，其向本院聲請發還前開所提
    存之擔保金，亦與民事訴訟法第106條準用第104條第1項第3
    款，於訴訟終結後定20日以上期間催告受擔保利益人行使權
    利而未行使之要件不符。
五、綜上所述，本件聲請人之聲請，於法尚有未合，不能准許。
六、本件聲請為不合法，依民事訴訟法第95條、第78條裁定如主
    文。
中    華    民    國    95    年    4     月    17    日
                  民事第二庭    法  官  徐福晉
以上正本證明與原本無異。
如不服本裁定應於送達後10日內向本院提出抗告狀，並應繳納抗
告裁判費新臺幣1,000元。
中    華    民    國    95    年    4     月    17    日
                                書記官  劉怡欣


司法院資訊處製作；財團法人民間司法改革基金會備份。
